臺灣臺北地方法院刑事判決　　　　　　　95年度訴字第1899號
公　訴　人　臺灣臺北地方法院檢察署檢察官
被　　　告　丁○○
　　　　　　甲○○
選任辯護人　馮志剛　律師
上列被告因誣告案件，經檢察官提起公訴（95年度偵字第13142號）
，本院判決如下：
    主  文
丁○○意圖他人受刑事處分，向該管公務員誣告，處有期徒刑肆
月，減為有期徒刑貳月，緩刑貳年。
甲○○無罪。
    事  實
一、丁○○原為貿德國際有限公司（以下稱貿德公司）實際負責
    人周霖繼子，應周霖之請，同意接替丙○○登記為貿德公司
    負責人，而於民國八十五年二月初某日，在臺北市儂來飯店
    與丙○○、周霖二人見面，並將其本人與配偶甲○○（現已
    離婚）之身分證件交予周霖辦理負責人（丁○○）及股東（
    甲○○）登記事宜，席間亦同意由周霖代為申辦信用卡，並
    表示願以申辦所得之信用卡刷卡購物供貿德公司使用。嗣即
    由周霖持前開身分證件，分別以甲○○、丁○○名義，於同
    年月十日、十五日向花旗銀行申辦信用卡使用；周霖並於同
    （八十五）年三月二十日，將其申辦所得之丁○○信用卡交
    丙○○持向吉祥奇木藝品店刷卡購物新臺幣（以下同）六萬
    八千一百元，嗣另自行簽帳多筆消費及預借現金。惟因前開
    消費帳款及預借金額等積欠有時，未予處理，花旗銀行乃向
    申辦名義人丁○○、甲○○二人催討，丁○○始知前開債務
    金額已非其原先所想，且已超出渠等所能負擔之程度，丁○○為維護渠等夫妻權益，遂就簽帳情形進行瞭解，未料周霖
    為逃避責任，竟諉稱並未代辦前開信用卡，刷卡情形應問丙○○較為情楚云云，丁○○因債務纏身急於釐清，一時未查
    ，竟誤信其言，以為丙○○另有以其名義申請信用卡使用之
    情形，乃於告知甲○○遭人冒刷信用卡後，徵得甲○○之同
    意，於八十五年十月十一日，以二人名義對丙○○提起自訴
    （本院八十五年自字第一０一四號偽造文書案件），並由丁○○擔任甲○○之自訴代理人。嗣於該自訴案件審理中，訊
    據丙○○否認有何代辦、冒用信用卡情節，並供出首揭丁○○授權及周霖、乙○○交付使用經過，遂以證人身分提訊周
    霖、乙○○到庭，詎周霖、乙○○到庭之初，仍否認代為申
    辦信用卡，其後始由周霖改稱有以丁○○、甲○○名義申辦
    信用卡並為使用，丁○○亦屬知情等語。丁○○在庭得知前
    開供述情節後，已足與自已曾為授權申辦使用信用卡等事實
    聯結，而明知周霖、乙○○二人並非擅自冒用渠等名義，申
    辦信用卡，竟仍因債務金額超出其所預期，且不滿周霖、乙○○二人事後推諉之態度，意圖使彼二人受刑事處分，乃於
    未告知甲○○詳情之前提下，再次徵得不知情之甲○○同意
    ，兼任其自訴代理人，而以二人名義共同具狀誣指周霖、乙○○二人「未經自訴人（丁○○、甲○○）之同意，擅自利
    用持有自訴人等身分證件影本之機會，申領信用卡，並已刷
    卡消費，足生損害於自訴人」等不實之犯罪事實（見本院八
    十六年自訴字第五二八號偽造文書案件）。前開自訴案件則
    先於八十七年八月三十一日，經本院以八十六年度自字第五
    二八號判決周霖、乙○○無罪；同年十二月一日，經臺灣高
    等法院以八十七年度上訴字第四三六九號判決上訴駁回後，
    經最高法院於九十年三月一日，以九十年度台上字第一０五
    二號撤銷發回；再於九十年十月三日，經臺灣高等法院以九
    十年度上更(一)字第二０九號判決上訴駁回，九十三年十二月
    三十日，由最高法院以九十三年度台上字第六九四六號判決
    撤銷發回；復於九十四年六月三十日，經臺灣高等法院以九
    十四年度上更(二)字第三０號判決上訴駁回後，九十四年十一
    月十日，經最高法院以九十四年度台上字第六一九二號判決
    上訴駁回，始告確定。
二、案經乙○○訴由臺灣臺中地方法院檢察署檢察官，呈請臺灣
    高等法院檢察署檢察長，令轉臺灣臺北地方法院檢察署檢察
    官偵查起訴。
    理  由
一、有罪部分：
  (一)訊據被告丁○○固供承於八十五年二月間，同意繼任丙○○
    登記為貿德公司負責人，而於同年月初某日，在臺北市儂來
    飯店與丁○○、周霖二人見面，並將其本人與配偶甲○○之
    身分證件交予周霖，表示同意由周霖代為申辦信用卡，暨授
    權丙○○代為刷卡購物以供貿德公司使用；嗣因花旗銀行催
    繳帳款，經其詢問周霖後，周霖竟推稱事情應問丙○○云云
    ，致其誤信其詞，而對丙○○提起偽造文書自訴，嗣於該案
    審理期間，周霖仍意圖卸責，否認辦卡，事後始供承刷卡消
    費等情，告訴人乙○○亦否認知情，致其深覺權益受損，乃
    以周霖、乙○○二人「未經自訴人（丁○○、甲○○）之同
    意，擅自利用持有自訴人等身分證件影本之機會，申領信用
    卡，並已刷卡消費，足生損害於自訴人」為由，兼任本件被
    告甲○○之代理人，自訴周霖、乙○○偽造文書等情不諱；
    惟堅決否認有何誣陷故意，辯稱其自訴本意僅在爭取自身權
    益，並無惡意云云。
  (二)經查：
    1.被告丁○○、甲○○因同意周霖之請，分別接替丙○○登
      記為貿德公司負責人及擔任貿德公司股東，而於八十五年
      二月初某日，由被告丁○○在臺北市儂來飯店與周霖及證
      人丙○○二人見面，並將其本人與被告甲○○之身分證件
      交予周霖辦理負責人（丁○○）及股東（甲○○）登記事
      宜，席間並同意由周霖代為申辦信用卡，持以刷卡購物以
      供貿德公司使用之事實，業據證人丙○○結證在卷（見本
      院九十六年八月三十一日審判筆錄），並經被告丁○○供
      承在卷。
    2.周霖於收受被告二人之身分資料影本後，除用以辦理貿德
      公司變更登記外，亦於八十五年二月十日、十五日向花旗
      銀行申辦信用卡，俟花旗銀行核發信用卡後，復於同年三
      月二十日，將被告丁○○之信用卡交丙○○持向吉祥奇木
      藝品店刷卡購物新臺幣六萬八千一百元，此外，周霖亦有
      使用被告二人之信用卡簽帳多筆消費及預借現金之事實，
      則經周霖先於本院八十五年度自字第一０一四號偽造文書
      案件中結證在卷（詳該案卷第九八至一０三頁），復於本
      院八十六年度自字第五二八號偽造文書案件中供述綦詳（
      詳該案卷第七四頁背面至七五頁、第一０六頁），核與證
      人丙○○結證之刷卡情節相符，並有貿德公司登記資料及
      花旗銀行信用卡申請表格、簽帳單、消費明細表等件附於
      本院八十六年度自字第五二八號偽造文書案卷內可憑；即
      於被告等據以自訴周霖、乙○○二人偽造文書案件中，亦
      認被告丁○○確有委託周霖代辦其與被告甲○○之信用卡
      ，以供貿德公司使用，而為渠等無罪之判決，此經本院調
      卷查明，並有歷審判決附卷可稽。被告丁○○雖辯稱信用
      卡申請書非其本人填載，且記載之聯絡電話與住址，均在
      周霖、乙○○所可掌控之範圍內，非其所能知情云云；然
      核被告丁○○先於周霖收受其所交付之被告二人身分證件
      ，並表示可代為申辦花旗銀行信用卡時，當場同意用以購
      買家具供貿德公司使用，並授權證人丙○○簽帳，此據證
      人丙○○證述綦詳（見本院九十六年八月三十一日審判筆
      錄），已足認有同意周霖代為申辦並授權使用之意。佐以
      被告丁○○之記事簿中，載有前述花旗銀行信用卡之繳款
      記事（見臺灣高等法院九十年度上更(一)字第二０九號卷第
      一０一、一０五頁）；而該信用卡申請書之持卡人住所「
      臺北市○○路三一六號六樓」、帳單寄送地址「臺中市○○○路九七號十一樓之二」，則分別為被告丁○○於貿德
      公司任職期間之住所及工作地點，其中五權西路之貿德公
      司址，亦為被告丁○○所使用之匯豐銀行、渣打銀行信用
      卡帳單寄送址，亦經被告丁○○供承在卷（見本院九十六
      年八月三十一日審判筆錄），更足證前開信用卡確在其授
      權之下，供貿德公司使用甚明。
    3.被告丁○○雖因周霖於事發之初，否認刷卡而誤信其言，
      對證人丙○○提起偽造文書之自訴，然於該案審理時，已
      經丙○○供稱：「（為何拿丁○○信用卡去消費？）是公
      司周霖先生交給我的... 交給我是要購買公司器材使用。
      」、「是他（指本件被告丁○○）親口交待指示我去購買
      ... 說器材已經看好，周霖幫他申請信用卡馬上會下來，
      要我持卡去購買。」等情明確（見本院八十五年度自字第
      一０一四號卷第三五頁背面、第三六頁），並據證人周霖
      結稱「... 我在徵得蔣（指本件被告丁○○，以下同）同
      意願加入股東將證件交給我，然後丙○○也於八十生年三
      月份要退出，蔣將證件交給我之後，也到台中公司以他及
      太太（指本件被告甲○○）名義申請多家銀行信用卡，丁○○都在公司應知情。」等語在卷（見本院同前卷第一０
      一頁背面、第一０二頁）；即被告丁○○於該案審理時，
      對於丙○○所述授權刷卡情節，亦供承「我有向他（指丙○○）這樣說過，但我人不在臺中，卡下來要委託他去購
      買」、「（既有授權為何告丙○○？）因為周霖跟我說卡
      沒有下來，但花旗信用卡都來催繳，周霖說這些都是丙○○做的」等情不諱（見本院同前卷第三六頁），是認被告
      丁○○於該案審理程序中，經由丙○○、周霖之相關陳述
      ，足以與其自身經歷之同意授權等行為聯結，自當確認曾
      經授權申辦、使用信用卡之實。從而被告丁○○於丙○○
      獲判無罪後，再於八十六年五月二十八日主張對於申領信
      用卡一事毫不知情，而以周霖、乙○○未經同意擅自冒用
      身分證件申辦信用卡使用為由，提起自訴（本院八十六年
      度自字第五二八號偽造文書案件），顯已超出其所辯措辭
      不當範疇，達於虛捏不實之程度。又被告丁○○係對周霖
      、乙○○二人提起刑事自訴，而非釐清帳款責任之民事訴
      訟，自有主張彼等涉及刑事犯罪，而使渠等受有刑事處分
      之意圖甚明，此與其所辯單純為維護自身權益之舉亦屬有
      間。被告丁○○否認犯罪，辯稱並無誣陷惡意云云，顯與
      前開事證有違，不足採信。
    綜上所述，被告丁○○被訴誣告部分，事證明確，其犯行洵
    堪認定。
  (三)核被告丁○○所為，係犯刑法第一百六十九條第一項之誣告
    罪。爰審酌其素行非惡，此次因同意登記為貿德公司負責人
    並授權周霖等人申請使用信用卡後，承擔超出預期之債務金
    額，復經周霖一度否認核卡使用事宜，致其誤向丙○○提起
    自訴，耗廢訴訟程序，心生怨懟，為使周霖承擔刷卡消費之
    責而對當時參與貿德公司營運之周霖、乙○○二人提起自訴
    ，其情非無可憫，惟其堅持纏訟多年，浪費司法資源，危害
    並非輕微等一切犯罪情狀，量處有期徒刑四月。又其犯罪時
    間在九十六年四月二十四日之前，且合於中華民國九十六年
    減刑條例減刑之要件，併就前開所宣告之刑減為有期徒刑二
    月。末按被告行為後，刑法業於九十四年二月二日修正公布
    ，九十五年七月一日起施行。依修正後刑法第二條第一項規
    定，行為後法律有變更者，適用行為時之法律，但行為後之
    法律有利於行為人者，適用最有利於行為人之法律；此係規
    範行為後法律變更所生新舊法律比較適用之準據法，本身並
    無新舊法比較之問題，是於刑法修正施行後，應一律適用修
    正後第二條第一項之規定，為「從舊從輕」之比較，又關於
    刑法第七十四條緩刑宣告之規定，則係以現行刑法之規定對
    被告較為有利（最高法院九十五年五月二十三日九十五年度
    第八次刑事庭會議決議參照）。次查，被告丁○○前未曾因
    故意犯罪受有期徒刑以上刑之宣告，有臺灣高等法院被告前
    案紀錄表一件在卷可考，此次因誤信周霖之請，負債非輕，
    一時失慮而犯本件之罪，雖一再強調基於釐清債務，維護權
    益之立場，否認有何惡意存在，惟亦供承當時因涉世未深致
    遭陷害，苦無能力釐清責任，並欠缺法律常識，致採此一手
    段提起自訴而犯本罪（見本院卷第六四頁背面），本院衡其
    犯罪緣由及犯後態度，認其經此偵審程序後，當知警惕而無
    再犯之虞，前開所宣告之刑以暫不執行為適當，爰依現行刑
    法第七十四條第一項第一款，諭知緩刑二年，用啟自新，以
    勵來茲。
二、無罪部分：
  (一)公訴意旨略以：被告甲○○為被告丁○○之妻，前因貿德公
    司實際負責人周霖與登記負責人丙○○意見不合，且因被告
    丁○○為周霖之乾兒子，遂由周霖徵得被告丁○○、甲○○
    之同意，充當茂德公司股東，分任茂德公司之董事長、董事
    ，於八十五年三月一日辦理公司變更登記完竣，並於八十五
    年二月間同意以其二人之名義申請信用卡供公司業務使用，
    嗣因茂德公司經營不善，其二人為逃避銀行債務，竟意圖使
    茂德公司業務員乙○○及周霖受刑事處分，於八十六年間共
    同具狀向臺灣臺北地方法院提起自訴誣指：乙○○與周霖共
    同基於概括犯意，於八十五年二月十日日及八十五年二月十
    五日分別冒被告丁○○、甲○○名義填具申請書，向花旗銀
    行申辦信用卡，並於發卡後多次持卡消費，共同涉有刑法第
    二百十六條、第二百十條之行使偽造私文書罪嫌，因認被告
    甲○○與被告丁○○共犯刑法第一百六十九條第一項之誣告
    罪等語。
  (二)按犯罪事實應依證據認定之，無證據不得認定犯罪事實；不
    能證明被告犯罪者，應諭知無罪之判決，刑事訴訟法第一百
    五十四條第二項、第三百零一條第一項分別定有明文。又所
    謂認定犯罪事實之證據，係指足以認定被告確有犯罪行為之
    積極證據而言，苟未能發現相當證據，或證據不足為不利於
    被告事實之認定時，即應為有利於被告之認定，更不必有何
    有利之證據，亦不能以推測或擬制之方法，以為裁判基礎。
  (三)本件公訴人認被告甲○○涉有上述誣告罪嫌，無非係以其與
    被告丁○○共同具狀提起自訴為主要論據。據之被告甲○○
    則堅決否認誣告，辯稱其確未授權周霖等人代為申辦、使用
    信用卡，且相關自訴程序均係由被告丁○○代為辦理，其不
    知情亦無誣告犯意等語。
  (四)經查，被告甲○○雖因被告丁○○與周霖之關係，同意具名
    登記為貿德公司股東，然當時係由被告丁○○居中傳遞證件
    連繫處理，被告甲○○既未任職於貿德公司，亦未經被告丁○○告以申辦信用卡之事，此據證人丙○○證述：「八十五
    年初過年前在臺北市儂來飯店，丁○○與周霖約好去辦理公
    司負責人變更事宜，並交付負責人丁○○的身分證影本及股
    東甲○○身分證影本，期間周霖宣稱可以替丁○○辦理花旗
    銀行信用卡... 丁○○並說辦理信用卡下來後他可以買一套
    家具放在貿德公司使用... 」、「（在儂來飯店洽談申辦信
    用卡事宜時）有我（丙○○）、丁○○與周霖三人（在場）
    」、「（當天在儂來飯店，丁○○有無交付資料給周霖？）
    有，交付丁○○與甲○○的身分證影本」、「（為何要交付
    甲○○的身分證影本？）因為甲○○要加入成為公司股東。
    」、「（甲○○有無在貿德公司工作？）沒有」等情在卷（
    見本院九十六年八月三十一日審判筆錄）。並經證人即被告
    丁○○證稱「我當時是基於夫妻關係，要為我們的權利作請
    求。甲○○提自訴的部分，是因為我告訴甲○○要一起自訴
    ，不然要分成二個案子，當時甲○○是向我表示交給我處理
    ，所以我才會用二個人的名字提自訴」、「（有無告訴甲○○，應該是周霖、乙○○冒名申辦的信用卡，所以才要對他
    們二人提出自訴？）有」、「（知悉本件花旗銀行信用卡申
    辦事宜後，是由何人去進行查證？）我自己去查證的。甲○○並沒有參與。」、「（本院八十六年度自字第五二八號自
    訴狀）是我（被告丁○○）寫的，而且上面我自己及甲○○
    的名字都是我簽的。」、「（同案的委任狀）上面二個人的
    名字也都是我寫的。整個案子的訴訟過程大部分都是我處理
    ，甲○○只有出庭過一、二次... 」等語綦詳（見本院同日
    審判筆錄）。是以被告甲○○既未參與貿德公司事務，亦未
    出面論及信用卡申辦事宜等情節觀之，已難遽認其有授權他
    人申請信用卡使用之認識。佐以被告甲○○所申辨使用之匯
    豐銀行信用卡，帳單係由被告丁○○繳付，業據證人即被告
    丁○○結證在卷（見本院同日筆錄第十一頁），足證被告甲○○確有委託被告丁○○處理相關事宜之情形，其辯稱經由
    被告丁○○告知周霖、乙○○二人涉案，因而同意授權其處
    理相關訴訟等語，非無可採。此外，復查無其他積極證據，
    足認被告甲○○有何明知授權辦理信用卡，仍故意虛捏事實
    ，指訴周霖、乙○○二人冒名申辦，以使彼等受有刑事處分
    之誣告認知，自難僅以被告甲○○聽信被告丁○○所述，同
    意具名並授權被告丁○○對周霖、乙○○提出訴追以究明責
    任，即認被告甲○○涉有公訴人所指之誣告犯行。
  (五)綜上所述，本件既無證據證明被告甲○○有何虛捏事實之認
    知，即不能證明其犯誣告罪，自應諭知被告甲○○無罪。
據上論斷，應依刑事訴訟法第二百九十九條第一項前段、第三百
零一條第一項，刑法第二條第一項、第一百六十九條第一項、第
七十四條第一項第一款，中華民國九十六年罪犯減刑條例第二條
第一項第三款、第七條，判決如主文。
本案經檢察官蔡宏展到庭執行職務
中   華   民   國   九 十 六   年   九   月   十 四   日
　　　　　　　　　  刑事第十一庭  審判長法　官  劉方慈
                                        法  官  江俊彥
                                        法  官  林庚棟
上正本證明與原本無異。
如不服本判決，應於判決送達後10日內向本院提出上訴狀（應抄
附繕本）。告訴人或被害人如對於本判決不服者，應具備理由請
求檢察官上訴，其上訴期間之計算係以檢察官收受判決正本之日
期為準。
        　　　　　　　　　　　　　　　　書記官　林妙穗
中   華   民   國   九 十 六   年   九   月   十 四   日
附錄論罪法條：
中華民國刑法第169條
（誣告罪）
意圖他人受刑事或懲戒處分，向該管公務員誣告者，處 7 年以下有期徒刑
。
意圖他人受刑事或懲戒處分，而偽造、變造證據，或使用偽造、變造之證
據者，亦同。
